【裁判字號】    97,訴,750
【裁判日期】    970724
【裁判案由】    遷讓房屋  等
【裁判全文】
臺灣高雄地方法院民事判決               97年度訴字第750號
原      告  有限責任高雄第二信用合作社
法定代理人  戊○○
訴訟代理人  丁○○
被      告  乙○○
兼  法  定
代  理  人  丙○○
被      告  弘川計器企業股份有限公司
兼上一人及
乙  ○  ○
法定代理人  甲○○
上四人共同
訴訟代理人  盧俊誠律師
複  代理人  方春意律師
上當事人間請求遷讓房屋等事件，經本院於民國97年7 月10日言
詞辯論終結，判決如下：
    主      文
被告應將坐落於高雄市○○區○○段一小段一三四一地號土地（
面積七十四平方公尺）上之門牌號碼高雄市新興區○○○路十四
之三號房屋及增建未保存登記部分建物（面積六十點八平方公尺
），遷讓返還原告。被告弘川計器企業股份有限公司應給付原告
新臺幣壹拾伍萬貳仟柒佰陸拾元，被告甲○○、丙○○、乙○○
應給付原告新臺幣貳拾貳萬玖仟壹佰伍拾貳元，及均自民國九十
六年十二月十一日起至清償日止，按年息百分之五計算之利息。
暨均自民國九十六年十月十一日起至交還高雄市新興區○○○路
十四之三號房屋及增建未保存登記部分建物之日止，被告弘川計
器企業股份有限公司應按月給付原告新臺幣陸仟參佰陸拾伍元，
被告甲○○、丙○○、乙○○應按月給付原告新臺幣玖仟伍佰肆
拾捌元。
原告其餘之訴駁回。
訴訟費用由被告告負擔十分之九，餘由原告負擔。
本判決第一項於原告以新臺幣參佰肆拾貳萬元供擔保後，得假執
行。但被告如以新臺幣壹仟零貳拾捌萬元為原告預供擔保後，得
免為假執行。
原告其餘假執行之聲請駁回。
    事實及理由
一、按訴狀送達後，原告不得將原訴變更或追加他訴。但請求之
    基礎事實同一、擴張或減縮應受判決事項之聲明者，不在此
    限，民事訴訟法第255 條第1 項第2 款、第3 款分別定有明
    文。而所謂請求之基礎事實同一，係指變更或追加之訴與原
    訴之原因事實，有其社會事實上之共通性及關聯性，而就原
    請求所主張之事實及證據資料，於變更或追加之訴得加以利
    用，且無害於他造當事人程序權之保障，俾符訴訟經濟者稱
    之。本件原告以被告乙○○、丙○○、甲○○、弘川計器企
    業股份有限公司（下稱弘川公司）無權占有其所有坐落高雄
    市○○區○○段1 小段1341地號土地（面積74平方公尺，權
    利範圍全部，下稱系爭土地），以及其上建物即門牌號碼高
    雄市新興區○○○路14之3 號房屋及增建未保存登記部分建
    物（下稱系爭房屋）為由，依所有物返還請求權及不當得利
    之法律關係，請求被告返還系爭房屋，並連帶給付原告新臺
    幣（下同）763,800 元，及自民國96年10月11日起至返還系
    爭房屋日止，按日連帶給付1,047 元之不當得利，此有民事
    起訴狀1 份附卷可稽（見本院96年度雄簡調字第794 號卷第
    3 至5 頁）。嗣於97年6 月24日言詞辯論期日，追加依民法
    第184 條第1 項前段、第185 條之共同侵權行為法律關係，
    請求被告連帶給付110 萬元，及自96年10月11日起至返還系
    爭房屋日止，按月連帶給付45,800元，此有民事準備書狀(一)
    在卷可參（見本院卷第79至83頁）。因原告原起訴之不當得
    利與事後追加依侵權行為之法律關係所為之請求，均係基於
    被告無權占有系爭土地與房屋（下稱系爭房地）之同一原因
    事實，具有社會共通性及關聯性，且原告起訴時主張之事實
    及證據資料，於追加之訴均得加以利用，並無礙於被告之程
    序保障，其追加之訴與原起訴請求之基礎事實應屬同一，揆
    諸前開說明，自應准之。另原告起訴請求被告給付之金額，
    雖由763,800 元及按日給付1,047 元，變更為應給付110 萬
    元及按月給付45,800元，因屬擴張應受判決事項之聲明，亦
    應准許之。
二、原告起訴主張：本院94年度執字第17156 號原告與訴外人即
    執行債務人王弘仁間清償債務強制執行事件，查封拍賣王弘
    仁所有系爭房地，經原告拍定後，於94年10月11日取得權利
    移轉證書。惟系爭房屋現由被告占有使用，被告並主張係基
    於與王弘仁間之租賃契約而合法占用。惟王弘仁於84年6 月
    22日以系爭房地向原告申請抵押借款時，曾簽立「無租賃切
    結書」，保證系爭房地並未出租，且被告提出之租賃契約，
    認證日期為91年7 月19日，但簽約日為84年5 月1 日，租期
    自84年5 月1 日起至100 年12月31日止，租期長達16年8 個
    月，租金則僅每月4 千元，顯與常情不符，該租賃契約應屬
    通謀虛偽意思表示。又依戶籍資料顯示，王弘仁於96年5 月
    17日始遷離系爭房地，而89年2 月24日執行查封時，系爭房
    屋1 至4 樓整修，無人居住，91年5 月30日現場執行測量時
    ，係王弘仁在場，現況並未出租他人使用，93年2 月24日現
    場測量時，亦係王弘仁在場，並表示系爭土地上之房屋曾發
    生火災燒毀，現有建物為事後興建等語，顯示王弘仁於96年
    5 月17日前，均居住於系爭房地，並無將系爭房地出租，難
    認有租賃關係存在。縱認王弘仁與弘川公司間存有租賃關係
    ，該租賃關係亦因租賃標的曾因火災燒毀而消滅，被告自難
    據此對抗原告。況且，王弘仁與弘川公司間之租賃關係，並
    未經公證，且約定之租期逾5 年，依民法第425 條第2 項，
    亦無買賣不破租賃之適用，故原告自得依民法第767 條規定
    ，請求被告遷讓返還系爭房屋。又被告無權占有系爭房地，
    妨害原告使用收益，致原告受有損害，被告並因而受有相當
    於租金之利益，原告自得擇一依民法第179 條、第184 條第
    1 項前段、第185 條第1 項前段，請求被告連帶賠償或返還
    所受之利益。雖系爭房地係以1028萬元價格拍定，惟其鑑定
    價格為11,691,464元，依此換算年租金約為514,000 元（計
    算式＝1028萬元×5%）至584,500 元（計算式＝11,691,464
    元×5%）之間，採中間值為55萬元，換算每月為45,800元。
    則原告自94年10月11日起至96年10月10日止，因被告無權占
    有所受損害，或被告因該期間所受利益均為110 萬元（計算
    式＝55萬元×2 年）。為此，爰依所有權返還請求權、侵權
    行為及不當得利之法律關係提起本訴等語。求為判決：(一)被
    告應將系爭房屋遷讓返還原告。(二)被告應連帶給付原告11 0
    萬元，及自起訴狀繕本送達之翌日即96年12月11日起至清償
    日止，按年息5%計算之利息。(三)被告應連帶自96年10月11日
    起至遷讓返還系爭房屋之日止，按月連帶給付原告45,800元
    。(四)願供擔保請准宣告假執行。
三、被告則以：弘川公司自62年12月21日設立時，即向王弘仁承
    租系爭房地，營業所在地並設於該址，期間曾換約2 次，並
    於84年5 月1 日重新換約，租期則自84年5 月1 日起至100
    年12月31日止，王弘仁並有向稅捐機關申報每年租金收入48
    ,000 元 ，足認弘川公司確有向王弘仁承租系爭房地而為有
    權使用。因王弘仁乃弘川公司負責人甲○○之父，王弘仁將
    系爭房地以每月4 千元之租金租予弘川公司，乃基於親情倫
    理，期盼弘川公司能永續經營，難認有違常情。至於王弘仁
    向原告貸款時所簽立之不實切結書，要屬王弘仁個人之誠信
    問題，與弘川公司無涉。另弘川公司與王弘仁係於91年7 月
    19日就該租賃契約為認證，其日期早於94年間遭法院強制執
    行時，自非為妨礙原告強制執行而為認證。又丙○○、乙○○均為弘川公司負責人甲○○之家屬，而由甲○○同意提供
    系爭房地供其2 人使用，其2 人自非無權占有。從而，原告
    請求被告返還系爭房屋，並請求按月給付相當於租金之不當
    得利與損害，即無理由等語置辯。並求為判決：(一)原告之訴
    及假執行之聲請均駁回。(二)願供擔保請准宣告免予假執行。
四、兩造不爭執事項（見本院卷第157頁正、反面）：
  (一)王弘仁於84年6 月22日向原告借款，並提供系爭房地作為借
    款之擔保，嗣王弘仁無力清償，原告依本院94年度執字第17
    156 號將系爭房地予以查封、拍賣，並由原告以1,028 萬元
    拍得，並於94年10月11日取得核發權利移轉證書。
  (二)弘川公司之負責人甲○○為王弘仁之子，系爭房地自94年10
    月11日起，即為弘川公司、甲○○、丙○○、乙○○占有使
    用迄今。
  (三)系爭土地之面積為74平方公尺，申報地價為每平方公尺44,0
    00元，系爭房屋之課稅現值則為563,000 元（計算式＝204,
    300元＋358,700 元）。
五、本件兩造之爭點在於：(一)被告占有系爭房地，有無正當權源
    ？(二)原告得否向被告請求相當於租金之不當得利或侵權行為
    損害賠償？如得請求，其金額若干？茲分述本院得心證之理
    由如下：
  (一)被告占有系爭房地，有無正當權源?
  1.按當事人主張有利於己之事實者，就其事實有舉證之責任，
    民事訴訟法第277 條前段定有明文。又以無權占有為原因，
    請求返還土地者，占有人對土地所有權存在之事實無爭執，
    而僅以非無權占有為抗辯者，土地所有權人對其土地被無權
    占有之事實無舉證責任，占有人自應就其取得占有係有正當
    權源之事實證明之（最高法院85年度臺上字第1120號判決參
    照）。本件弘川公司、甲○○、丙○○、乙○○均不否認其
    等占有之系爭房地為原告拍定取得所有權，因原告否認其等
    有權占有系爭房地，則其等抗辯係有權占有系爭房地，依舉
    證責任分配之法則，自應由其等就有權占有之事實，負舉證
    責任。
  2.經查：被告無非以弘川公司與王弘仁間之租賃契約，抗辯其
    等占有系爭房地，具有合法權源，並提出房屋租賃契約1 份
    為證（見本院卷第25至26頁）。然觀諸被告提出房屋租賃契
    約之記載，承租人僅弘川公司，甲○○、丙○○、乙○○均
    非租賃契約之當事人，其等3 人自無從依租賃契約對原告主
    張占有系爭房地具有正當權源。至於甲○○雖登記為弘川公
    司之負責人，此有公司基本資料查詢1 份在卷可參（見本院
    卷第129 頁），惟其與弘川公司乃各具獨立人格之權利義務
    主體，僅得代表公司占有系爭房地，並不因弘川公司與王弘
    仁間存有租賃契約，致其具有占有系爭房地之合法權源。另
    丙○○、乙○○雖為甲○○之親屬，但與弘川公司並無任何
    之關係，且基於債權之相對性，丙○○與乙○○尚不得以弘
    川公司與王弘仁間之租賃契約，作為其2 人占有系爭房地之
    依據。從而，原告主張甲○○、丙○○、乙○○無權占有系
    爭房地，而請求其3 人將系爭房地遷讓返還原告，洵屬有據
    。
  3.次查：被告抗辯弘川公司自62年12月21日即向王弘仁承租系
    爭房地，期間曾換約2 次，並於84年5 月1 日重新簽訂租賃
    契約，惟依被告提出之房屋租賃契約，租期係自84年5 月1
    日起至100 年12月31日止（見本院卷第25頁），如弘川公司
    係於62年12月21日向王弘仁承租系爭房地，衡情租賃期限屆
    滿之日亦應為某年12月20日，則弘川公司重新簽約之日期，
    應為12月21日，而非5 月1 日，是前開房屋租賃契約之真實
    性，已然啟人疑竇。又王弘仁曾於91年7 月11日請求原告暫
    緩對系爭房地執行，隨即於同年7 月19日持前開房屋租賃契
    約至本院公證處認證，此有陳情書及經認證之房屋租賃契約
    各1 份附卷可憑（見本院卷第94至96頁）；王弘仁並於93年
    4 月6 日、同月19日、同月29日一再具狀向本院民事執行處
    表示：高雄市新興區○○○路14之3 號房屋曾於90年8 月17
    日因發生火災而燒燬殆盡，現有房屋非其所有等語，此有民
    事陳報狀3 份在卷可證（見本院卷第107 至109 頁），倘若
    現存高雄市新興區○○○路14之3 號房屋曾於90年發生火災
    燒燬，前開房屋租賃契約之標的即因不存在而失效，王弘仁
    即無可能於91年7 月19日持前開房屋租賃契約請求法院認證
    。另系爭房屋如已因燒燬而非王弘仁所有，則王弘仁於91年
    7 月11日請求原告暫緩執行時，為何未以此為由請求停止執
    行？足認王弘仁對於原告聲請對系爭房地執行，多所阻擾，
    是原告主張王弘仁持前開房屋租賃契約至法院認證，其目的
    在於妨礙強制執行之順利進行，確屬有據。雖弘川公司於81
    年、83年至86年、91年申報營利事業所得時，均列載每年4,
    800 元之租金支出，而王弘仁於87年至88年、90年至91年申
    報個人綜合所得稅時，亦申報每年4,800 元之租金收入等情
    ，此有弘川公司81年、83年至86年營利事業所得稅結算申報
    書、弘川公司所開立之91年度各類所得扣繳憑單、財政部高
    雄市國稅局新興稽徵所96年12月26日函檢送王弘仁87年至88
    年、90年至91年綜合所得稅結算申報書、核定通知書各1 份
    附卷足稽（見本院卷第27至37頁、第39至52頁），惟觀諸前
    述弘川公司營利事業所得稅結算申報書記載之稅率，均為25
    % （見本院卷第27頁、第29頁、第31頁、第33頁、第35頁）
    ，而王弘仁於87年至88年，以及90年至91年之個人綜合所得
    稅申報，除88年之稅率為13% 外，其餘均為最低之6%稅率（
    見本院卷第41頁、第44頁、第47頁、第51頁），是王弘仁所
    得稅率遠低於弘川公司之稅率，則原告主張弘川公司與王弘
    仁基於節稅考量，而刻意增加弘川公司之租金成本，即非無
    可能。從而，前開營利事業所得稅結算申報書、扣繳憑單、
    綜合所得稅結算申報書、核定通知書，均不足為被告有利之
    認定。此外，弘川公司業已擅行歇業，而王弘仁並未辦理89
    年及92年至95年之綜合所得稅結算申報，此有高雄市政府96
    年9 月14日函、營業稅稅籍資料查詢作業、財政部高雄市國
    稅局新興稽徵所96年12月26日函各1 份附卷可佐（見本院卷
    第127 頁、第130 頁、第39頁），因被告提供之弘川公司營
    利事業所得稅結算申報書，亦欠缺89年，以及92年至95年之
    部分，足認弘川公司於89年，以及92年至95年，確未曾支付
    租金予王弘仁。倘若前開租賃契約，並非弘川公司與王弘仁
    基於通謀虛偽意思表示所致，則弘川公司支付租金之時期，
    豈有可能斷斷續續而不連貫。從而，原告主張前開租賃契約
    係基於通謀虛偽意思而無效一節，信屬真實。準此以言，弘
    川公司自不得基於無效之租賃契約對抗原告。
  4.再查：弘川公司係於62年12月21日核准設立登記，而甲○○
    為王弘仁之子，且係62年7 月17日出生，此有公司基本資料
    查詢、戶籍謄本各1 份附卷可憑（見本院卷第129 頁、第12
    5 頁），是弘川公司於62年12月21日設立時，甲○○甫出生
    未滿半年，不可能擔任該公司之負責人。又弘川公司於81年
    及83年申報營利事業所得稅時，均列王弘仁為公司負責人，
    84年度始列甲○○為負責人，此有81年度、83年度及84年度
    營利事業所得稅結算申報書各1 份在卷可參（見本院卷第27
    至30頁），由此足認84年以前，弘川公司之負責人均為王弘
    仁。又王弘仁於84年6 月22日，以系爭房地設定抵押向原告
    辦理貸款時，曾出具切結書向原告保證系爭房地並未出租一
    節，亦有切結書1 份在卷可證（見本院96年度雄簡調字第79
    4 號卷第20頁），如王弘仁於84年5 月1 日確曾將系爭房地
    續租予弘川公司，卻故意隱瞞此一事實，使原告陷於錯誤而
    貸放款項，乃以詐欺之犯罪手段侵害原告，基於禁反言之原
    則，自不容許王弘仁事後為相反於切結書之主張，以維護交
    易安全。甲○○為王弘仁之子，而王弘仁、甲○○均曾先後
    擔任弘川公司之負責人而對外代表弘川公司，足認王弘仁、
    甲○○與弘川公司間之關係密切，則王弘仁提供系爭房地為
    擔保向原告借款，並出具切結書保證系爭房地並未出租，以
    王弘仁曾擔任弘川公司之負責人，甲○○為王弘仁之子，嗣
    後並接手經營弘川公司，弘川公司與甲○○對於王弘仁出具
    切結書保證未將系爭房地出租一事，自難諉為不知，如容許
    弘川公司得為相反於切結書之主張，則無異承認王弘仁得以
    不誠實手法向原告詐騙借貸款項，實非所宜，本院因而認弘
    川公司亦不得為相異於王弘仁出具之切結書之主張，以維護
    交易安全。從而，被告抗辯弘川公司與王弘仁間存有租賃契
    約，要難採信。
  5.系爭房地業經原告拍定取得所有權，而弘川公司與王弘仁間
    之租賃契約，既係基於通謀虛偽意思所致，依民法第87條第
    1 項前段，應屬無效，自不得據此對原告主張為有權占有。
    況且，王弘仁曾出具切結書擔保系爭房地並未出租，其並曾
    擔任弘川公司之負責人，而弘川公司之現任負責人甲○○，
    又為王弘仁之子，基於禁反言之原則，應不容許弘川公司提
    出相反於切結書之主張，以維護交易安全，從而弘川公司並
    無法舉證其具有合法占有系爭房地之權源。另甲○○、丙○○、乙○○占有系爭房地供居住使用，亦均未能舉證有任何
    正當權源，從而，被告均屬無權占有，則原告依民法第767
    條所有物返還請求權之法律關係，請求被告返還系爭房屋，
    自屬有據，應予准許。
  (二)原告得否向被告請求相當於租金之不當得利或侵權行為損害
    賠償？如得請求，其金額若干？
  1.按無法律上之原因而受利益，致他人受損害者，應返還其利
    益，民法第179 條前段定有明文。又無權占有他人之不動產
    ，可能獲得相當於租金之利益，為社會通常之觀念，有最高
    法院61年臺上字第1695號判例可資參照。次按，關於房屋之
    租金，土地法第97條第1 項定有限制。惟其規定應僅限於城
    巿地方供住宅用之房屋，始有其適用，至非供居住之營業用
    房屋並不涵攝在內，此觀該條項立法本旨側重「防止房屋所
    有權人乘機哄抬租金，造成城巿居住問題」，及同法第三編
    第三章「房屋及基地租用」第94條至第96條，均就「城巿住
    宅用房屋」設其規範暨該條項蘊含摒除「城巿營業用房屋」
    在外之「隱藏性法律漏洞」而有以「目的性限縮解釋」補充
    必要自明。
  2.經查：系爭房屋自94年10月11日起，即為弘川公司、甲○○
    、丙○○、乙○○占有使用迄今一節，為被告所不爭執（見
    本院卷第157 頁反面）。而弘川公司乃為一營利事業組織，
    縱其現已擅自歇業，惟其占有系爭房地，仍非供居住使用，
    則揆諸上開說明，弘川公司無權占有系爭房地所受相當於租
    金之利益，自不受土地法第97條第1 項規定之限制，而應斟
    酌系爭房地坐落位置、工商繁榮程度、弘川公司利用系爭房
    地之經濟價值、所受利益、彼等關係及社會感情等情事，以
    為決定。至於甲○○、丙○○、乙○○占有系爭房地，係供
    居住使用，已據被告自承在卷（見本院卷第157 頁），原告
    就此復未表示爭執，則有關甲○○、丙○○、乙○○返還不
    當得利之範圍，即不得超過土地法第97條第1 項之規定。
  3.次查：原告係以1028萬元價格拍定取得系爭房地，而系爭土
    地面積74平方公尺，系爭房屋為面積239.57平方公尺之4 層
    樓透天店舖，增建部分為60.8平方公尺，係於59年10月21日
    建築完成，土地使用分區為都市計畫區域之第五種商業區，
    地形為長方形，西側緊鄰復興一路，交通運輸及民生供給之
    便利性均佳，且鄰近規劃設有捷運紅線R10 （大港埔站）等
    節，有不動產權利移轉證書、鑑定報告書各1 份及照片2 張
    在卷可佐（見本院96年度雄簡調字第794 號卷第3 頁、本院
    卷第143 至149 頁），本院審酌系爭土地之坐落位置、工商
    繁榮程度、系爭房屋建築年代已久，系爭房地由弘川公司、
    甲○○、丙○○、乙○○共同占用，惟弘川公司業已歇業，
    未使用系爭房地營利，利用價值不高，甲○○、丙○○、乙○○則均用以供居住使用等利用系爭房地之經濟價值及所受
    利益等一切情形，認被告共同無權占有系爭房地所受相當於
    租金之利益為每月15,913元（計算式＝〈【申報地價44,000
    元×74平方公尺】＋課稅現值563,000 元〉×5%÷12個月，
    元以下四捨五入）。因弘川公司占有系爭房地之利用方式與
    價值，與甲○○、丙○○、乙○○單純供居住使用不同，則
    弘川公司應負返還不當得利之範圍，自應與甲○○、丙○○
    、乙○○所有區隔，本院因而認弘川公司每月應返還之不當
    得利額為6,365 元（計算式＝〈【申報地價44,000元×74平
    方公尺】＋課稅現值563,000 元〉×2%÷12個月），甲○○
    、丙○○、乙○○每月應返還之不當得利額為9,548 元（計
    算式＝〈【申報地價44,000元×74平方公尺】＋課稅現值56
    3,000 元〉×3%÷12個月，元以下四捨五入）。準此以言，
    自94年10月11日起至96年10月10日止，弘川公司無權占有系
    爭房地而應返還原告之利益數額為152,760 元（計算式＝6,
    365 元×12個月×2 年），甲○○、丙○○、乙○○應返還
    之不當得利額則為229,152 元（計算式＝9,548 元×12個月
    ×2 年），合計被告就前開無權占有系爭房地之期間，應返
    還原告之不當得利額為381,912 元（計算式＝152,760 元＋
    229,152 元）。故原告請求被告返還所受不當得利318,912
    元，及自96年10月11日起至遷讓返還系爭房屋之日止，弘川
    公司按月給付6,365 元，甲○○、丙○○、乙○○按月給付
    9,548元部分，洵屬有據，逾此範圍之請求，即無理由。
  4.原告主張應採取鑑定價格11,691,464元與拍定價格1028萬元
    間之中間值，按年息5%計算被告所受相當於租金之不當得利
    ，其中就有關弘川公司部分，原告主張不按申報地價之一定
    比例計算相當於租金之不當得利，固非無據，惟甲○○、丙○○、乙○○均係占有系爭房地供居住使用，自應依土地法
    第97條第1 項規定，計算相當於租金之不當得利，原告前開
    主張疏未慮及於此，自有未合，且弘川公司業已歇業，已如
    前述，弘川公司利用系爭房地之經濟價值不高，因此所受利
    益尚屬有限，原告主張應按鑑定價格與拍定價格之5%計算每
    年所受相當於租金之利益，自屬過高，而不可採。
  5.再按，「關於侵權行為賠償損害之請求權，以受有實際損害
    為成立要件，故被害人得請求賠償之金額，應視其所受之損
    害而定；而依不當得利之法則請求返還不當得利，則以無法
    律上之原因而受利益，致他人受有損害為其要件，其得請求
    返還之範圍，應以不當得利受領人所受之利益為度，而非以
    被害人所受損害若干為準，故前者以被害人所受之損害定其
    賠償之金額，後者則以受益人所得利益為其返還之範圍，二
    者並不相同」、「損害賠償之範圍，應以被害人實際所受損
    害為衡；且當事人主張有利於己之事實者，就其事實有舉證
    之責任，此觀民法第216 條第1 項，及民事訴訟法第277 條
    之規定自明」（最高法院82年度臺上字第1764號、85年度臺
    上字第2248號判決參照）。經查：被告無權占有系爭房地，
    妨礙原告對所有物之使用、收益，雖屬對原告所有權之共同
    加害行為，如因此致原告受有損害，固應負共同侵權行為之
    連帶賠償責任。惟原告就其有何使用系爭房地之計畫，並因
    被告占有系爭房地致其無法利用系爭房地致受有損害一節，
    未能提出任何證據以實其說，則參照前揭說明，因侵權行為
    損害賠償請求權，以受有實際損害為成立要件，與不當得利
    係不當得利受領人因無法律上原因受有利益，僅以所受之利
    益為度負返還責任不同，尚不得因被告無權占有系爭房地而
    受有占有之利益，遽認原告因而受有財產上之損害，而得對
    被告主張侵權行為損害賠償責任。從而，原告以被告無權占
    有系爭房地，構成共同侵權行為為由，主張被告應對占有系
    爭房地而受有相當於租金之不當得利，對原告負連帶賠償之
    責等語，容有將侵權行為與不當得利混淆之誤會，而不可採
    。
六、綜上所述，原告依民法第767 條所有物返還請求權及同法第
    179 條不當得利請求權之法律關係，請求被告應將系爭房屋
    遷讓返還原告，以及請求弘川公司應給付原告152,700 元，
    甲○○、丙○○、乙○○應給付原告229,152 元，及均自起
    訴狀繕本送達之翌日即96年12月11日起至清償日止，按年息
    5%計算之利息；暨均自96年10月11日起至遷讓返還系爭房屋
    之日止，弘川公司按月給付6,365 元，甲○○、丙○○、乙○○按月給付9,548 元部分，均有理由，應予准許。其逾此
    部分之請求，則無理由，應予駁回。
七、兩造均陳明願供擔保，分別聲請宣告假執行及免為假執行，
    經核原告勝訴部分，均合於法律規定，爰分別酌定相當擔保
    金額准許之。至原告其餘假執行之聲請，因訴之駁回，而失
    所附麗，應予駁回。
八、據上論結，本件原告之訴為一部有理由，一部無理由，依民
    事訴訟法第79條、第390 條第2 項，第392 條第2 項，判決
    如主文。
中    華    民    國    97    年    7     月    24    日
                  民事第四庭  法  官  高增泓
上為正本係照原本作成。
如不服本判決，應於送達後20日內，向本院提出上訴狀並表明上
訴理由，如於本判決宣示後送達前提起上訴者，應於判決送達後
10日內補提上訴理由書（須附繕本）。
中    華    民    國    97    年    7     月    24    日
                              書記官  王芷鈴


司法院資訊處製作；財團法人民間司法改革基金會備份。
